臺灣嘉義地方法院刑事判決
110年度交訴字第3號
公  訴  人  臺灣嘉義地方檢察署檢察官
被      告  呂翊寧


選任辯護人  洪千雅律師
上列被告因公共危險等案件，經檢察官提起公訴（109年度偵字
第8678號、109年度偵字第10119號），本院判決如下：
    主  文
呂翊寧犯過失傷害罪，處有期徒刑肆月，如易科罰金，以新臺幣
壹仟元折算壹日；又犯肇事致人傷害逃逸罪，處有期徒刑玖月。
    犯  罪  事  實
一、呂翊寧於民國109年8月3日5時8分，騎乘車牌號碼000-000號
    普通重型機車，沿嘉義市西區民生南路內側車道由北往南方
    向行駛，行經民生南路445巷口時，本應注意車前狀況，隨
    時採取必要之安全措施以避免危險發生，而當時雖然下雨、
    路面濕潤，但夜間有照明，且柏油路面無缺陷、無障礙物、
    視距仍屬良好，並無不能注意之情事。詎呂翊寧疏未注意車
    前狀況，未即時發現同向前方適有郭淑涓騎乘之普通輕型機
    車，已往左迴車並暫停在內側車道此已妨礙車輛通行之車況
    ，致雙方均閃避不及發生碰撞，郭淑涓因而人車倒地，並受
    有頭部挫擦傷併臉部開放性傷口、雙側肢體多處挫擦傷併左
    側脛骨骨折之傷害（嗣因郭淑涓拒絕接受開刀治療，導致持
    續內出血，最後於同年月12日8時許，因低血容休克而死亡
    ）。呂翊寧肇事後，明知郭淑涓已人車倒地，竟為逃避民、
    刑事責任，在客觀上可預見該事故有撞及他人致生受傷之高
    度可能，仍啟肇事逃逸犯意，未留在現場採取救護、救援行
    動及提供聯絡方式，便迅速騎車逃離現場。嗣警據報到場處
    理，並調閱路口監視器後，始得知上情。
二、案經郭淑涓之胞妹黃瑩炘訴由嘉義市政府警察局第一分局報
    請臺灣嘉義地方檢察署檢察官偵查起訴。
    理  由
一、本案以下作為判決基礎所引用的證據，檢察官、被告呂翊寧
    及辯護人均同意作為證據（本院卷79至82頁、146至150頁、
    208至209頁），本院審酌該等證據之取得，並無違法或不當
    等不適宜作為證據的情形，自均具有證據能力。
二、本院認定事實所憑之證據及理由：
  ㈠過失傷害部分：　　
　　⒈此部分之犯罪事實，業據被告坦白承認（警卷2至4頁、偵
      卷21至23頁、本院卷29頁、77至78頁、145頁、209頁），
      並有道路交通事故現場圖、道路交通事故調查報告表㈠、㈡
      、現場暨車損照片30張、監視器翻拍照片6張在卷可參（
      警卷25至39頁、偵卷25至35頁）。而被害人郭淑涓因本件
      車禍受有頭部挫擦傷併臉部開放性傷口、雙側肢體多處挫
      擦傷併左側脛骨骨折等傷害，則有臺中榮民總醫院嘉義分
      院（下稱中榮嘉義分院）出具之診斷證明書1份為證（警
      卷17頁），足見本件車禍事故與被害人受傷之結果間，具
      有相當因果關係甚明。
    ⒉汽車（含機車）行駛時，駕駛人應注意車前狀況，並隨時
      採取必要之安全措施，道路交通安全規則第94條第3項定
      有明文。被告領有合格之駕駛執照（見警卷23頁之道路交
      通事故調查報告表㈡之記載），對於上揭規定自不能諉稱
      不知。而本件案發當時雖然下雨、路面濕潤，但夜間有照
      明，且柏油路面無缺陷、無障礙物、視距良好乙節，有卷
      附之道路交通事故調查報告表㈠為證（警卷22頁），並無
      不能注意之情事。查被告於警詢時供稱：我當日行至肇事
      地點時，看前方沒有發現到任何東西，直到很靠近才看到
      對方騎車靜止暫停在路中等語（警卷3頁）；復於偵訊時
      供陳：「（問：車禍發生的原因，是不是下雨，你又沒有
      穿雨衣，你急著回家，所以沒有注意車前狀況？）是」（
      偵卷22頁）。由此可見，被告於案發前，確實未盡其注意
      義務，沒有仔細注意車前狀況，其對於本件車禍之發生，
      應負有主要過失至明。
　　⒊汽車（含機車）停車時，應注意顯有妨礙其他人、車通行
      之處所，不得停車，道路交通安全規則第112條第1項第9
      款定有明文。從監視器翻拍照片觀之（偵卷25頁），被害
      人在車禍事故發生前，所騎乘之機車乃暫停在內側車道，
      車頭朝北（即逆向），顯然已妨礙正常車輛之通行甚明，
      故其對於本件車禍事故之發生，亦有過失，至為明確。
　　⒋本案車禍經送交通部公路總局嘉義區監理所嘉雲區車輛行
      車事故鑑定會鑑定，所得之結論，亦就被告及被害人之肇
      事責任為相同之認定（本院卷54至56頁）。
    ⒌綜上，被告對本案車禍事故具有過失，而被害人雖亦有過
      失，惟本案車禍既係被告前揭過失行為所合併肇致，被告
      仍不得因此解免其過失責任。被告既有過失，且其過失行
      為與被害人之傷害結果亦具有相當因果關係，則被告過失
      傷害犯行，洵堪認定。
  ㈡肇事逃逸部分：
　　被告在當日騎乘機車與被害人發生車禍，並致被害人受有前
    述傷害後，便逕自離開現場之事實，業據被告坦認在卷（警
    卷3頁、本院卷145頁、209頁），並與告訴人指述之情節相
    符（警卷10頁、偵卷20頁），客觀上已屬駕駛動力交通工具
    發生交通事故，致人受傷後而逃逸之行為。另被告自陳知悉
    當日撞到被害人騎乘之機車後，被害人人車倒地，自己也有
    倒地、受傷等語（警卷3至4頁、偵卷22頁）。加上當日發生
    車禍後，被告騎乘之機車右後視鏡因撞擊而斷裂遺留在肇事
    現場，此亦據被告供稱在卷（警卷4頁），復有該後視鏡照
    片2張為證（警卷40頁），益徵當時撞擊之力道不輕。是以
    ，被告在發生車禍後，應有預見被害人受傷之高度可能性，
    然其卻未留待現場採取任何救護或其他必要措施，反而駕車
    離去，其主觀上具有肇事逃逸之故意，亦可認定。從而，被
    告之肇事致人受傷而逃逸犯行，洵堪認定，應予依法論科。
三、公訴人雖起訴被告涉犯過失致死罪，惟查：
  ㈠按因果關係，就是構成要件行為（實行行為）與構成要件結
    果間，所存在之一定的原因與結果之關係。而刑法上之因果
    關係，有不同的理論，實務上長期採行「相當因果關係理論
    」，認為在判斷某結果之發生，是否可歸責於行為人所為之
    行為，必須考慮2要件：1、條件關係之存在，也就是若無該
    行為則應無該結果發生之關係；2、相當性之存在，即行為
    與結果間存有條件關係之前提下，參照社會生活之經驗，來
    判斷先行事實與後行事實間是否存有相當性，易言之，至結
    果發生為止之因果流程，從行為之時點以觀，在日常生活經
    驗上屬於得以預測時，即肯定相當因果關係之存在；反之，
    因偶發性的、異常性的情況而發生結果時，則不具相當性（
    陳子平，刑法總論，3版，2015，頁154、161至162）。最高
    法院76年度台上字第192號判決載述：「刑法上之過失，其
    過失行為與結果間，在客觀上有相當因果關係始得成立。所
    謂相當因果關係，係指依經驗法則，綜合行為當時所存在之
    一切事實，為客觀之事後審查，認為在一般情形下，有此環
    境、有此行為之同一條件，均可發生同一之結果者，則該條
    件即為發生結果之相當條件，行為與結果即有相當之因果關
    係。反之，若在一般情形下，有此同一條件存在，而依客觀
    之審查，認為不必皆發生此結果者，則該條件與結果不相當
    ，不過為偶然之事實而已，其行為與結果間即無相當因果關
    係。」即為經典適例。另近期實務上受到德國學說之影響，
    也逐漸引用「客觀歸責理論」作為判斷基準，認為「按刑法
    第14條第1項明定，行為人雖非故意，但按其情節應注意，
    並能注意，而不注意者，為過失。以行為人違反注意義務，
    且其違反與結果之發生具有因果關係，為擔負過失罪責之要
    件。而依當代刑法理論『客觀歸責論』之架構，過失犯之成立
    ，若行為人藉由侵害行為㈠對行為客體製造了法所不容許的
    風險，㈡此不法風險在具體結果中實現了，且㈢此結果存在於
    構成要件效力範圍之內，則由此行為所引起的結果，始得算
    作行為人的成果而歸責予行為人。亦即行為人必須具備製造
    風險、風險實現及構成要件效力範圍之3項要件。（最高法
    院110年度台上字第3063號判決意旨參照）」而被害人自我
    危害或自陷風險，目前被認為是客觀歸責理論的一個下位概
    念，屬於不法構成要件之規範目的的射程範圍，以及行為人
    與被害人之間責任範圍的劃分問題。其概念為，一個具有正
    常理解能力之人，自我決定侵害自己法益或是讓自己陷於風
    險之中，一旦風險結果發生，則風險實現之結果應該歸屬於
    法益所有人之責任範圍，而可排除其客觀歸責（王皇玉，刑
    法總則，5版，2019，頁208）。
  ㈡被害人於109年8月3日發生本案車禍事故後，嗣於109年8月12
    日死亡，且經檢察官相驗而核發之臺灣嘉義地方檢察署相驗
    屍體證明書（下稱相驗屍體證明書）上之死亡原因記載「甲
    .低血容休克。乙.（甲之原因）頭部和四肢創傷及左脛骨骨
    折，持續內出血。丙.（乙之原因）車禍（機車與機車騎士
    ）」等情，有中榮嘉義分院出具之診斷證明書、相驗屍體證
    明書各1份在卷可佐（警卷18頁、偵8678卷13頁）。故被害
    人之死亡結果，與被告騎機車和被害人發生碰撞之行為間，
    具有「條件關係」無疑。
  ㈢被害人於發生車禍送醫後，因其受有左側脛骨骨折之傷勢，
    雖經醫生建議開刀治療，及在社工勸說住院下，仍堅持出院
    ，並簽署「臺中榮民總醫院嘉義分院病患自動出院志願書」
    、「臺中榮民總醫院嘉義暨灣橋分院拒絕積極治療切結書」
    各節，有中榮嘉義分院護理部護理記錄、上開志願書、切結
    書影本各1份在卷足憑（本院卷91頁、105至107頁）。是以
    ，本案在被告之行為及被害人之死亡結果間，出現了被害人
    不願意住院開刀此一變異因子，故產生被害人之死亡結果能
    否歸責於被告之行為之疑義（即是否具有相當性）。
  ㈣鑑定人即對被害人進行解剖之法醫師胡璟到庭證稱：一般而
    言，失血超過自身總血量百分之30就會造成低血容性休克，
    如果沒有輸血或輸液或阻止繼續出血，就會造成低血容休克
    致死的情況。血管破掉，血液從循環體系跑出來就是出血，
    體內一般會形成血栓阻止繼續出血，但被害人的左脛骨閉鎖
    性骨折，如果沒有接受外科治療的話，從醫學角度來看，很
    難用自身的凝血機轉止血，所以必然會在內部繼續出血。倘
    若不考慮其他不確定因素（如被害人嚴重的冠狀動脈狹窄，
    可能會在麻醉手術的過程中，突發性的心臟病發作；或因被
    害人患有糖尿病，致傷口癒合不理想，進而引發敗血症死亡
    ），依照被害人就醫之中榮嘉義分院的醫療水準，以及目前
    的健保制度能支付絕大部分的醫療費用，是有能力手術阻止
    低血容性出血的情況發生，而把命救回來。我們必須承認，
    雖然不能完全排除被害人其他身體部位有持續內出血，但本
    案最致命的就是左脛骨骨折的內出血等語（本院卷195至198
    頁）。由上可知，被害人死亡之原因，最主要是左脛骨骨折
    所導致之持續內出血，造成失血過多，產生低血容休克，但
    依中榮嘉義分院之醫療水準，以及我國之健保制度，被害人
    倘若於車禍當日有接受醫師建議，開刀治療左脛骨骨折，基
    本上是可以阻止持續內出血，而避免低血容休克之產生。
  ㈤從「相當因果關係理論」來看，雖若沒有被告的行為，就不
    會有被害人死亡結果之產生，而具有「條件關係」，但綜合
    行為當時所存在之一切事實，為客觀之事後審查，在一般情
    形下，有此環境、有此行為之同一條件下，基本上一般人在
    我國之健保制度下，是會聽從醫師之建議而接受開刀治療，
    而不會產生低血容休克，故不必然一定會發生低血容休克致
    死之結果，不具有「相當性」。而從「客觀歸責理論」觀之
    ，被告之行為固然對被害人製造了法所不容許的風險，且這
    個風險最後造成了死亡結果，不過因為被害人在醫師之建議
    、社工之勸說下，仍執意不住院開刀治療，最後才因持續內
    出血，而造成死亡此一悲劇之發生，在刑法上，為合理分配
    被告與被害人間之責任劃分，必須沉痛的認為產生這樣的結
    果，乃係被害人之錯誤決定，讓自己陷於風險之中，不能因
    此將此嚴重之結果遽然歸責給被告。雖然從鑑定人上開所述
    ，縱使被害人接受開刀，依被害人之身體狀況，也不能保證
    一定不會因為其他併發症而死亡，但此乃一種不確定之因素
    ，未必會發生，自無從要求被告要為此一無法確定之結果負
    責。
  ㈥綜合上述，被告之行為最後雖然導致被害人死亡，但這樣的
    結果，尚難認與被告之行為具有相當因果關係，或認屬於客
    觀可歸責於被告之行為，依罪證有疑，利於被告原則，在本
    案僅能論以過失傷害罪。被告及辯護人辯稱被害人之死亡結
    果不應由被告負責等語，尚可採信，公訴人認被害人死亡之
    結果係被告過失行為所致，並認被告係犯刑法第276條過失
    致人於死罪嫌，容有誤會。
四、論罪科刑：
  ㈠新舊法比較：
    按行為後法律有變更者，適用行為時之法律。但行為後之法
    律有利於行為人者，適用最有利於行為人之法律，刑法第2
    條第1項定有明文。查被告犯肇事逃逸之行為後，刑法第185
    條之4於110年5月28日修正公布，同年月30日生效施行。修
    正前該條規定：「駕駛動力交通工具肇事，致人死傷而逃逸
    者，處1年以上7年以下有期徒刑」，修正後該條第1項前段
    規定：「駕駛動力交通工具發生交通事故，致人傷害而逃逸
    者，處6月以上5年以下有期徒刑」，比較新舊法適用結果，
    修正後規定較有利於被告，依刑法第2條第1項但書，應適用
    裁判時之法律即修正後之刑法第185條之4第1項前段規定。
  ㈡核被告所為，係犯刑法第284條前段之過失傷害罪、刑法第18
    5條之4第1項前段之肇事致人傷害逃逸罪。公訴意旨認被告
    係犯刑法第276條之過失致死罪，容有誤會，已如前所述，
    惟上開2罪之基本社會事實相同，爰依法變更起訴法條，且
    該罪名亦經本院當庭告知檢察官、被告、辯護人，並給予調
    查證據、辯論之機會（本院卷209至211頁），無礙雙方攻擊
    防禦之行使。
  ㈢本院審酌被告：⑴高中畢業之智識程度；⑵未婚無子，平常跟
    母親同住之家庭狀況；⑶在菜市場工作，經濟狀況普通；⑷無
    犯罪前科，有臺灣高等法院被告前案紀錄表在卷可佐；⑸於
    本案車禍事故中，應負主要過失責任；⑹所為致被害人受有
    頭部挫擦傷併臉部開放性傷口、雙側肢體多處挫擦傷併左側
    脛骨骨折等傷害，傷勢不輕；⑺明知肇事仍逕自離開現場，
    使被害人之生命、身體安全陷於風險之中；⑻犯後坦承犯行
    ，雖與被害人家屬未能達成和解，但考量應係雙方對於被害
    人最後死亡之結果，是否應由被告負責之看法不同所致，尚
    難認被告全無和解之意願等一切情狀。本院認各罪分別量處
    如主文所示之刑，並就有期徒刑得易科罰金之部分，諭知折
    算標準，應屬適當。至於被告、辯護人雖請求宣告緩刑，惟
    審酌被害人當時所受之傷勢，並非僅是皮肉傷，且雖難認被
    告全無和解之誠意，但畢竟仍未與告訴人達成和解，是本院
    尚無從宣告緩刑，附此敘明。
據上論斷，應依刑事訴訟法第299條第1項前段、第300條，刑法
第2條第1項但書、第284條、第185條之4第1項前段、第41條第1
項前段，刑法施行法第1條之1第1項，判決如主文。
本案經檢察官李鵬程提起公訴、檢察官葉美菁到庭執行職務
中　　華　　民　　國　　110 　年　　11　　月　　12　　日
                  刑事第三庭    審判長法  官  吳育霖
                                      法  官  方宣恩
                                      法  官  張佐榕
以上正本證明與原本無異。
如不服本判決，應於判決送達後20日內，向本院提出上訴狀。
中　　華　　民　　國　　110 　年　　11　　月　　12　　日
                                      書記官　連彩婷
附錄本判決論罪科刑法條
中華民國刑法第284條
因過失傷害人者，處1年以下有期徒刑、拘役或10萬元以下罰金
；致重傷者，處3年以下有期徒刑、拘役或30萬元以下罰金。

中華民國刑法第185條之4第1項
駕駛動力交通工具發生交通事故，致人傷害而逃逸者，處6月以
上5年以下有期徒刑；致人於死或重傷而逃逸者，處1年以上7年
以下有期徒刑。